臺灣臺中地方法院民事判決
109年度訴字第1235號
原      告  陳淮蓁    住苗栗縣○○鎮○○路0段000巷00弄0                          號0樓         
訴訟代理人  林建宏律師
複  代理人  慶啓羣律師
被      告  黃盆    
訴訟代理人  陳思成律師
            林湘清律師
複  代理人  廖國豪律師
            吳志浩律師
上列當事人間請求確認通行權等事件，本院於民國110年12月2日
言詞辯論終結，判決如下：
    主  文
確認原告就被告所有坐落臺中市○○區○○段○○○○○地號土地上如附
圖二編號Ｂ所示部分、面積十六平方公尺之土地有通行權存在。
原告其餘之訴（先位之訴）駁回。
訴訟費用由被告負擔二分之一，餘由原告負擔。
    事實及理由
壹、程序部分：
　　原告起訴聲明原請求「（一）確認原告就被告所有坐落臺中
    市○○區○○段00000地號土地（下稱241-6地號土地）如起訴狀
    附圖所示同段234地號土地（下稱234地號土地）與同段241-
    8、241-9地號土地(下合稱系爭土地)之區間土地有通行權存
    在。（二）被告應將前項通行權範圍內妨礙原告通行之鐵皮
    建物拆除，並不得有設置障礙物、破壞道路或阻撓原告通行
    之行為。」嗣原告於本院民國110年12月2日言詞辯論期日當
    庭以言詞及書狀變更第1項聲明為「確認原告就被告所有241
    -6地號土地如附圖一編號C部分所示土地有通行權存在。」
    另追加備位聲明「確認原告就被告所有241-6地號土地如附
    圖二編號B部分所示土地有通行權存在。」就後者核屬減縮
    應受判決事項之聲明，合於民事訴訟法第255條第1項第3款
    規定，應予准許。至第1項聲明之變更情形，僅係依地政機
    關測量結果補充事實上之陳述，未變更訴訟標的，依民事訴
    訟法第256條規定，非屬訴之變更追加，合先敘明。
貳、實體部分：
一、原告主張：
    原告所有系爭土地為未連接公路之袋地，無法為通常之使用
    ，日常生活必須通行被告所有之241-6地號土地始能通行至
    公路，而系爭土地原為訴外人邱嘉鴻及邱嘉慶經本院94年度
    家訴字第22號民事判決分割(下稱系爭分割遺產事件)所取得
    ，於系爭分割遺產事件中分得241-6地號土地之訴外人邱枝
    安已與邱嘉鴻及邱嘉慶約定提供241-6地號土地上如附圖一
    編號C部分所示之土地予其等通行(下稱系爭通行權約定)。
    嗣原告於101年2月9日向邱嘉鴻及邱嘉慶買受系爭土地，成
    為系爭土地之所有權人，被告則為邱枝安之繼承人，因繼承
    取得241-6地號土地所有權，自應繼受系爭通行權約定，竟
    於系爭通行權約定之土地上搭蓋鐵皮屋建築，妨礙原告之通
    行，為此爰依系爭通行權約定、繼承之法律關係及民法第78
    7條袋地通行權規定提起本訴等語。並聲明：(一)先位聲明
    ：1.確認原告就被告所有241-6地號土地如附圖一編號C部分
    所示土地有通行權存在。2.被告應將前項通行權範圍內妨礙
    原告通行之鐵皮建物拆除，並不得有設置障礙物、破壞道路
    或阻撓原告通行之行為。(二)備位聲明：確認原告就被告所
    有241-6地號土地如附圖二編號B部分所示土地有通行權存在
    。
二、被告則以：被繼承人邱枝安於系爭裁判分割事件中，雖表示
    願無償提供其所有241-6地號土地予分得系爭土地之所有人
    邱嘉鴻及邱嘉慶通行，惟就通行方法、通行位置，顯未與其
    等達成合致。縱認邱枝安與邱嘉鴻及邱嘉慶間確有系爭通行
    權約定存在，該約定亦屬使用借貸關係，無移轉於第三人之
    可言，原告自不得對被告主張系爭通行權約定。又原告先位
    主張之通行方案非屬對周圍地損害最少之處所及方法，不符
    民法第787條第2項袋地通行權之規定，而附圖二編號B部分
    所示土地已足供原告通行使用，亦較不影響附近土地利用及
    完整性，屬損害較少之通行方法，當較為可採等語，資為抗
    辯。並聲明：原告之訴駁回。
三、兩造不爭執事項(見本院卷二第25頁)
(一)本院94年度家訴字第22號分割遺產事件，邱枝安請求分割訴
    外人邱林碧絲坐落臺中市○○區○○段000地號土地，判決由邱
    枝安取得該判決B部分（後與訴外人邱惠玲分得該判決C1部
    分合併為同段241-7地號土地）、邱嘉鴻取得該判決C2部分
    （現為同段241-8地號土地）、邱嘉慶取得該判決C3部分（
    現為同段241-9地號土地）。
(二)系爭分割遺產事件判決理由中記載邱枝安願意提供241-6地
    號土地與同段234地號土地間3公尺寬區間土地供作通行道路
    。
(三)原告於101年2月9日以買賣為原因自邱嘉鴻及邱嘉慶處取得
    系爭土地，現為系爭土地所有人。
(四)被告於103年9月3日以分割繼承為原因取得241-6地號土地，
    現為241-6地號土地所有人。
(五)系爭土地為袋地，必須經由214-6地號土地始能與對外道路
    連接。
四、得心證之理由：
　　原告主張依系爭通行權約定、繼承之法律關係及民法第787
    條袋地通行權之規定，對被告所有241-6地號土地有通行權
    存在，為被告所否認，並以前揭情詞置辯，茲就本件爭點論
    述如下：
(一)原告無從繼受系爭通行權約定，其先位聲明主張，為無理由
    ：
　1.按使用借貸為無償契約，原屬貸與人與使用人間之特定關係
    ，除當事人另有特約外，自無移轉其權利於第三人之可言；
    倘借用人未經貸與人同意，擅將借用物轉讓第三人使用者，
    貸與人自得終止契約（最高法院49年度台上字第381號判決
    意旨參照）。又使用借貸契約係債之關係，僅於當事人間有
    其效力，房屋買受人並不當然繼受其前手與土地所有人間之
    使用借貸關係，原則上不得執該關係主張其有使用坐落土地
    之權利（最高法院95年度第16次民事庭會議決議參照）。原
    告固主張邱枝安於系爭分割遺產事件中已與系爭土地原所有
    人邱嘉鴻及邱嘉慶達成通行權約定，承諾提供241-6地號土
    地上如附圖一編號C部分所示之土地予其等通行，而成立意
    定通行權契約，被告既為邱枝安之繼承人，自應受系爭通行
    權約定所拘束云云。惟意定通行權契約既約定無償提供土地
    供相對人通行使用，究其性質核屬使用借貸關係，為債權性
    質之契約，僅於契約當事人間有其效力。而查，兩造之前手
    即214-6地號土地原所有人邱枝安與系爭土地原所有人邱嘉
    鴻及邱嘉慶於94年間系爭分割遺產事件中成立系爭通行權約
    定，原告嗣於101年2月9日以買賣為原因自邱嘉鴻及邱嘉慶
    處受讓系爭土地，被告則為邱枝安之繼承人，固應承受邱枝
    安財產上之一切權利、義務，惟基於債之相對性，該債之關
    係僅存在於邱枝安及其繼承人與契約相對人邱嘉鴻、邱嘉慶
    間，系爭土地之受讓人並不當然繼受其前手與214-6地號土
    地所有人間之使用借貸關係，原告自無從執其前手與邱枝安
    間債之關係，而主張對214-6地號土地有通行權。
　2.原告雖另主張自訂立系爭通行權約定後，241-6地號土地均
    依約提供土地供通行之用，且通行期間長達近15年之久，系
    爭通行權約定已具有對外公示之表徵而得拘束後手云云。然
    系爭土地自分割後並無以附圖一編號C部分所示土地通行至
    聯外道路之情形，該部分土地係作為倉庫、停車等空間使用
    ，多年來系爭土地所有人均係自附圖一編號B部分所示土地
    通行等節，業據被告陳明在卷（見本院卷一第352頁）。
　　而債權物權化究係債權相對性原則、契約自由原則之例外，
    應從嚴解釋。據此，當債權契約經由交付或登記而具公示性
    時，於法律有明文規定之情形（如租賃契約及共有物分管契
    約），固得使債權發生物權化效力，惟在其他法無明文規定
    之契約，則不得任意擴張債權物權化之範圍。再衡以使用借
    貸契約本具無償契約性質，貸與人無條件將借用物交予他人
    使用，相較於有償之租賃關係、各共有人依分管契約而得各
    自享有分管利益等情形而言，貸與人本已蒙受無法利用其物
    之不利益，利益狀態明顯有別，故自無民法第425條、第426
    條之1買賣不破租賃規定及大法官會議解釋第349號債權物權
    化原則之適用或類推適用餘地。原告雖主張系爭通行權約定
    已具有對外公示之表徵而可拘束後手云云，既為被告所否認
    ，復經本院勘驗現場結果，241-6地號土地如附圖一編號C部
    分所示之土地上確已搭建有鐵皮建物，供被告作為倉庫及車
    棚使用，並無供他人通行使用之外觀事實（見本院卷一第30
    7至317、331頁），亦足認該部分土地並無交付他人使用之
    公示性，據此，即難認本件有債權物權化之適用可言，自無
    從違反債之相對性原則，貿然創設債之效力及於第三人之情
    形。從而，原告主張可繼受系爭通行權約定，要求被告依約
    提供如附圖一編號C部分所示土地予其通行云云，要屬無據
    ，自無可採。其先位聲明主張，即無理由。
(二)原告就系爭土地可主張對被告所有241-6地號土地之通行權
    ，其備位聲明主張，為有理由：
　1.原告主張為系爭土地之所有人，被告則為241-6地號土地之
    所有人，且系爭土地與公路無適宜之聯絡，惟可經由被告所
    有之上開土地通行至臺中市霧峰區北豐路302巷等情，業據
    原告提出土地登記謄本、地籍圖謄本、網路地圖套繪圖及現
    場照片為證（見本院卷一第23至33、199至221頁），並經本
    院會同臺中市大里地政事務所測量人員到場勘驗測量屬實，
    製有附圖一、二之土地複丈成果圖、勘驗筆錄（含附件之現
    場圖）及照片附卷可稽（見本院卷一第307至317、331頁，
    本院卷二第43至49頁），復為兩造所不爭執（見本院卷二第
    25頁），堪認原告此部分之主張為真。
　2.按土地因與公路無適宜之聯絡，致不能為通常使用時，除因
    土地所有人之任意行為所生者外，土地所有人得通行周圍地
    以至公路；因土地一部之讓與或分割，而與公路無適宜之聯
    絡，致不能為通常使用者，土地所有人因至公路，僅得通行
    受讓人或讓與人或他分割人之所有地，民法第787條第1項、
    第789條第1項分別定有明文。經查，原告所有之系爭土地及
    被告所有之241-6地號土地，均係於94年間系爭分割遺產事
    件自同段241地號土地分割出來（見本院卷一第25至31、69
    至71頁），而系爭土地既然與公路無適宜之聯絡，但可以藉
    由被告所有之241-6地號土地通行以至公路，已如前述，故
    原告訴請確認其所有系爭土地對被告所有之241-6地號土地
    有通行權存在，即屬有據。
　3.民法第787條第2項規定有通行權人應於通行必要之範圍內，
    擇其周圍地損害最少之處所及方法為之，所謂通行必要範圍
    內，周圍地損害最少之處所及方法，應依社會通常之觀念，
    就其土地與附近周圍地之地理狀況、相關公路之位置、與通
    行必要土地之距離、相鄰土地利用人之利害得失及其他各種
    情事斟酌判斷之；且不以現為道路，或係最近之聯絡捷徑為
    限，如有多數周圍地可供通行，應比較各土地所有人可能受
    有之損害，擇其損害最少之處所通行之。原告先位聲明主張
    依系爭通行權約定，其就如附圖一編號C部分所示土地(面積
    143平方公尺)有通行權，要屬無據，已如前述；而原告備位
    聲明主張依袋地通行權規定，其就如附圖二編號B部分所示
    土地(面積16平方公尺)有通行權。本院審酌，被告所有241-
    6地號土地如附圖一編號C部分所示土地(面積143平方公尺)
    其上已搭建有如附圖一編號A部分所示之鐵皮建物(面積130
    平方公尺)，供被告作為倉庫及車棚使用，亦非現存可通行
    之通路；如附圖二編號B部分所示土地（面積16平方公尺）
    則為已存之通路。衡以原告居住於系爭土地，一般日常生活
    至多僅需車輛通行以對外聯絡，而國內一般小客車之寬度均
    在2公尺以下，如附圖二編號B部分所示土地已足使其車輛通
    行至公路，從而，原告自可先通行其所有之系爭土地至241-
    9地號土地南端後，再通行被告所有之241-6地號土地如附圖
    二編號B部分所示之土地以至公路，如此較不影響周圍土地
    之利用及完整性，亦與現存土地使用情況相符，可認屬對周
    圍地侵害最小之方案。是原告備位聲明主張依袋地通行權規
    定，其就被告所有241-6地號土地如附圖二編號B部分所示、
    面積16平方公尺之土地有通行權，應屬有據。　
五、綜上所述，原告先位之訴之請求為無理由，應予駁回，爰判
    決如主文第2項所示。至於原告備位之訴主張依袋地通行權
    之法律關係，訴請確認原告就被告所有241-6地號土地如附
    圖二編號B部分所示、面積16平方公尺之土地有通行權存在
    ，為有理由，應予准許，故判決如主文第1項所示。
六、本件事證已臻明確，兩造其餘攻擊防禦方法及證據，經本院
    斟酌後，對於判決之結果不生影響，故不再逐一論列，併此
    敘明。
七、末按因共有物分割、經界或其他性質上類似之事件涉訟，由
    敗訴當事人負擔訴訟費用顯失公平者，法院得酌量情形，命
    勝訴之當事人負擔其一部，民事訴訟法第80條之1定有明文
    。本件確認通行權等事件，事涉相鄰關係，與經界事件涉訟
    之性質類似，爰斟酌兩造在本件訴訟中之利害關係及勝敗情
    形，就訴訟費用負擔判決如主文第3項所示。
八、訴訟費用負擔之依據：民事訴訟法第80條之1。
中　　華　　民　　國　　110 　年　　12　　月　　28　　日
                   民事第二庭　法　官   李悌愷
正本係照原本作成。　　　　　　　　　
如對本判決上訴，須於判決送達後20日內向本院提出上訴狀（須
附繕本）。如委任律師提起上訴者，應一併繳納上訴審裁判費。
中　　華　　民　　國　　110 　年　　12　　月　　28　　日
                               書記官   蘇文熙
附圖一：臺中市大里地政事務所110年2月20日複丈成果圖
附圖二：臺中市大里地政事務所110年10月29日複丈成果圖